---
title: "Analisis Ekonomi Jawa Tengah 2020-2024"
author: "Wafi"
date: today
format:
  html:
    toc: true
    toc-title: "Daftar Isi"
    toc-depth: 3
    theme: flatly
    code-fold: true
    code-tools: true
    number-sections: true
lang: id
---

```{r setup, include=FALSE}
library(tidyverse)
library(corrplot)
library(GGally)
library(plm)
library(stargazer)
library(knitr)

PATH     <- "D:/PROJECT INTERN/FILE PROJECT/"
df_final <- read_csv(paste0(PATH, "df_final_panel.csv"),
                     show_col_types = FALSE)
```

# Pendahuluan

Laporan ini menyajikan analisis indikator ekonomi Kabupaten/Kota di Provinsi Jawa Tengah periode 2020–2024. Indikator yang dianalisis meliputi:

-   **Kemiskinan** : Persentase penduduk miskin (%)
-   **IPM** : Indeks Pembangunan Manusia
-   **TPT** : Tingkat Pengangguran Terbuka (%)
-   **PDRB** : Laju Pertumbuhan Ekonomi (%)

# Data

## Sumber Data

Data bersumber dari Badan Pusat Statistik (BPS) Provinsi Jawa Tengah, mencakup 35 Kabupaten/Kota periode 2020–2024.

## Struktur Data

```{r}
df_final |>
  head(10) |>
  kable(caption = "10 Baris Pertama Data Panel",
        col.names = c("Kabupaten/Kota", "Tahun", 
                      "Kemiskinan (%)", "IPM", "TPT (%)", "PDRB (%)"),
        align = c("l", "c", "c", "c", "c", "c")) |>
  kableExtra::kable_styling(bootstrap_options = c("striped", "hover", "bordered"),
                            full_width = TRUE,
                            font_size = 13)
```

## Statistik Deskriptif

```{r}
df_final |>
  select(kemiskinan_pct, ipm, tpt, pdrb) |>
  summary() |>
  kable(caption = "Statistik Deskriptif Indikator Ekonomi")
```

# Analisis Deskriptif

## Tren Per Tahun

```{r fig.width=10, fig.height=6}
df_tren <- df_final |>
  group_by(tahun) |>
  summarise(
    Kemiskinan = mean(kemiskinan_pct, na.rm = TRUE),
    IPM        = mean(ipm,            na.rm = TRUE),
    TPT        = mean(tpt,            na.rm = TRUE),
    PDRB       = mean(pdrb,           na.rm = TRUE)
  ) |>
  pivot_longer(-tahun, names_to = "Indikator", values_to = "Nilai")

ggplot(df_tren, aes(x = tahun, y = Nilai, color = Indikator)) +
  geom_line(linewidth = 1.2) +
  geom_point(size = 3) +
  facet_wrap(~Indikator, scales = "free_y") +
  scale_x_continuous(breaks = 2020:2024) +
  labs(title    = "Tren Indikator Ekonomi Jawa Tengah (2020-2024)",
       subtitle = "Rata-rata seluruh Kabupaten/Kota",
       x = "Tahun", y = "Nilai") +
  theme_classic() +
  theme(legend.position = "none")
```

## Top 10 Kabupaten Termiskin

```{r fig.width=10, fig.height=6}
df_final |>
  group_by(kabupaten_kota) |>
  summarise(avg_kemiskinan = mean(kemiskinan_pct, na.rm = TRUE)) |>
  arrange(desc(avg_kemiskinan)) |>
  head(10) |>
  ggplot(aes(x = reorder(kabupaten_kota, avg_kemiskinan),
             y = avg_kemiskinan, fill = avg_kemiskinan)) +
  geom_col(show.legend = FALSE) +
  geom_text(aes(label = round(avg_kemiskinan, 1)), hjust = -0.2) +
  scale_fill_gradient(low = "#f7c59f", high = "#e84545") +
  coord_flip() +
  labs(title = "Top 10 Kabupaten/Kota Tingkat Kemiskinan Tertinggi",
       subtitle = "Rata-rata 2020-2024 (%)", x = NULL, y = "Kemiskinan (%)") +
  theme_classic()
```

# Analisis Korelasi

## Matriks Korelasi

```{r fig.width=8, fig.height=7}
df_cor <- df_final |>
  select(kemiskinan_pct, ipm, tpt, pdrb) |>
  drop_na()

mat_cor <- cor(df_cor, method = "pearson")

corrplot(mat_cor,
         method      = "color",
         type        = "upper",
         addCoef.col = "black",
         tl.col      = "black",
         tl.srt      = 45,
         col         = colorRampPalette(c("#d73027", "white", "#1a6b8a"))(200),
         title       = "Matriks Korelasi",
         mar         = c(0, 0, 2, 0))
```

## Scatter Plot Matrix

```{r fig.width=10, fig.height=8, message=FALSE, warning=FALSE}
ggpairs(df_cor,
        columnLabels = c("Kemiskinan (%)", "IPM", "TPT (%)", "PDRB (%)"),
        upper = list(continuous = wrap("cor", size = 4)),
        lower = list(continuous = wrap("smooth", method = "lm",
                                       color = "#1a6b8a", alpha = 0.4)),
        diag  = list(continuous = wrap("densityDiag", fill = "#a8edea"))) +
  theme_classic()
```

# Analisis Regresi Data Panel

## Persiapan Data Panel

```{r}
df_panel <- df_final |> drop_na() |> arrange(kabupaten_kota, tahun)
pdata    <- pdata.frame(df_panel, index = c("kabupaten_kota", "tahun"))

cat("Jumlah observasi :", nrow(pdata))
cat("\nJumlah individu  :", length(unique(pdata$kabupaten_kota)))
cat("\nJumlah periode   :", length(unique(pdata$tahun)))
```

## Estimasi Model

```{r}
model_ols <- plm(kemiskinan_pct ~ ipm + tpt + pdrb,
                 data = pdata, model = "pooling")
model_fem <- plm(kemiskinan_pct ~ ipm + tpt + pdrb,
                 data = pdata, model = "within", effect = "twoways")
model_rem <- plm(kemiskinan_pct ~ ipm + tpt + pdrb,
                 data = pdata, model = "random")
```

## Uji Pemilihan Model

```{r}
uji_chow    <- pFtest(model_fem, model_ols)
uji_bp      <- plmtest(model_ols, type = "bp")
uji_hausman <- phtest(model_fem, model_rem)

tibble(
  Uji         = c("Chow (OLS vs FEM)",
                  "Breusch-Pagan (OLS vs REM)",
                  "Hausman (FEM vs REM)"),
  `P-Value`   = c(round(uji_chow$p.value,    4),
                  round(uji_bp$p.value,       4),
                  round(uji_hausman$p.value,  4)),
  Kesimpulan  = c(
    ifelse(uji_chow$p.value    < 0.05, "FEM > OLS",    "OLS lebih baik"),
    ifelse(uji_bp$p.value      < 0.05, "REM > OLS",    "OLS lebih baik"),
    ifelse(uji_hausman$p.value < 0.05, "Gunakan FEM",  "Gunakan REM"))
) |> kable(caption = "Ringkasan Uji Pemilihan Model")
```

## Hasil Model Terbaik

```{r results='asis'}
model_terbaik <- if (uji_hausman$p.value < 0.05) model_fem else model_rem
nama_model    <- if (uji_hausman$p.value < 0.05) "Fixed Effect" else "Random Effect"

cat("**Model terpilih:**", nama_model, "\n\n")
stargazer(model_terbaik,
          type             = "html",
          title            = paste("Hasil", nama_model, "Model"),
          dep.var.labels   = "Kemiskinan (%)",
          covariate.labels = c("IPM", "TPT (%)", "PDRB (%)"))
```

# Kesimpulan

Berdasarkan analisis yang telah dilakukan:

1.  **Tren Kemiskinan** menunjukkan penurunan secara konsisten di Jawa Tengah periode 2020–2024.

2.  **IPM** memiliki korelasi negatif kuat dengan kemiskinan — semakin tinggi IPM, semakin rendah tingkat kemiskinan.

3.  **Model terpilih** adalah `r nama_model` berdasarkan uji Hausman, yang menunjukkan bahwa IPM, TPT, dan PDRB berpengaruh signifikan terhadap kemiskinan di Jawa Tengah.

------------------------------------------------------------------------

*Laporan dibuat menggunakan R dan Quarto*
